【裁判字號】    96,簡上,153
【裁判日期】    980331
【裁判案由】    損害賠償等
【裁判全文】
臺灣臺北地方法院民事判決             96年度簡上字第153號
上  訴  人
即被上訴人  錢櫃企業股份有限公司
法定代理人  丙  ○
訴訟代理人  彭意森律師
被上訴人即
上  訴  人  大洋僑果股份有限公司
法定代理人  甲○○
訴訟代理人  陳福寧律師
            陳啟昌律師
上列當事人間損害賠償等事件，兩造對於中華民國96年1月19日
本院臺北簡易庭94年度北簡字第14744號第一審判決各自提起上
訴，經本院於民國98年3月12日言詞辯論終結，判決如下：
    主  文
兩造上訴均駁回。
第二審訴訟費用由兩造各自負擔。
    事實及理由
一、上訴人即被上訴人錢櫃企業股份有限公司（下稱錢櫃公司）
    主張：
（一）錢櫃公司起訴主張：
    1.錢櫃公司於民國（下同）85年11月21日與訴外人建隆企業
      股份有限公司（下稱建隆公司）簽訂房屋租賃合約書，向
      建隆公司承租台北市○○區○○段3小段594-1、595、596
      -1、596- 2等4筆土地上台北市○○○路308號地下3層至
      地上10層房屋及汽車停車塔（下稱系爭停車塔）計14個停
      車位，租期自85年11月21日起至95年11月14日止，前3 年
      每年租金新臺幣（下同）252萬元，分別為地下3樓至地上
      10樓及附屬建物租金計242萬2000元，系爭停車塔租金9萬
      8000元，自第4年起每年調高5%。因而系爭停車塔在租期
      第8年度（92年11月15日至93年11月14日）每月租金為12
      萬5076元、第9年度（93年11月15日至94年11月14日）每
      月租金為13萬1330元。嗣建隆公司於86年10月15日將房屋
      及系爭停車塔出售與被上訴人即上訴人大洋僑果股份有限
      公司（下稱大洋僑果公司）及辦理建物所有權登記，乃由
      大洋僑果公司繼受原出租人建隆公司之一切權利義務關係
      。
    2.惟系爭停車塔接連發生故障情事，並於86年1月1日造成多
      部車輛毀損事故，經錢櫃公司向大洋僑果公司提出修復請
      求後，大洋僑果公司於88年5月6日之前委由訴外人日顯立
      體停車設備公司進行重置零件及修繕事務，包括底板釘裝
      、樑柱按裝、架構主樑柱、油壓缸配管、置車板台面按裝
      、電控系統及機械結構運作測試等工程。惟其後於92年11
      月27日上午適有訴外人廖小鳳欲取用停放在系爭停車塔內
      第12號置車板上車號SC-5299之BMW汽車時，因軌道焊點斷
      裂，置車板及車體為之晃動，造成該車車身與牆壁摩擦，
      致使該輛汽車之右側後照鏡折斷、右側車門板刮傷、右側
      玻璃及車頂蓬受損，錢櫃公司乃賠償修理費27萬5733 元
      及代步費2萬7000元，合計30萬2733元與廖小鳳。
    3.系爭停車塔又於93年1月5日上午再次因軌道焊點斷裂，致
      第10號置車板上車號DN-9093之雅歌汽車為之晃動受損，
      使得車號DN-9093之雅歌汽車右側後照鏡折斷及右後車門
      擦傷，但此次修車費用由維修廠商日鴻機電有限公司自行
      吸收及支付。錢櫃公司有鑑於陸續發生消費者汽車嚴重毀
      損之意外事故，除自93年1月5日起停用系爭汽車停車塔外
      ，經查探事故原因，發現係因系爭停車塔之系統設計不良
      致車損事故，即於93年2月11日以書面及電話向大洋僑果
      公司反映，促請大洋僑果公司協商修繕事宜，但大洋僑果
      公司於同年月17日回函聲稱係因系爭停車塔設備保養不善
      並堆棄雜物所致，非屬系統設計不良，復稱依租約第6及
      第9條約定，須由錢櫃公司自負修繕事務，因而拒修復系
      爭停車塔。因大洋僑果公司明示拒絕修復系爭停車塔，錢
      櫃公司於93年4月5日發函大洋僑果公司表示自93年11月15
      日起解除系爭停車塔之租賃關係，大洋僑果公司收領終止
      租約之通知信函後，於93年4月15日回函反對，並表示系
      爭停車塔租約與房屋本體合一，不得分開而為部分停租。
    4.而系爭停車塔之故障停用原因，為停車塔設備上部構件與
      RC牆壁之錨栓固定處有剝落崩損，造成固定不良，無法承
      受機台運轉及置車板晃動，屬汽車停車塔建築物結構體營
      造不良或系統設計有缺失所致，故錢櫃公司於92年11月間
      賠償給付SC-5299汽車修理費、代步費，合計30萬2733元
      之損害；及自93年1月5日停用系爭停車塔後，礙於93年度
      各月份租金支票早已簽發，無奈由大洋僑果公司依期陸續
      兌領系爭汽車停車塔停用後之93年1月15日起至93年11月
      14日止每月租金12萬5076元，合計10月份租金125萬760
      元之損害，依民法第423條、第226條第1項、第227條第1
      及第2項之規定，請求擇一判決大洋僑果公司應給付155萬
      3493元與錢櫃公司。又因大洋僑果公司遲不願修復系爭汽
      車停車塔，且系爭停車塔之租約關係於93年11月15日終止
      ，則自93年11月5日起至94年11月14日止大洋僑果公司所
      受領系爭停車塔每月租金13萬1330元屬無法律上之原因，
      或雖有法律上之原因其後已不存在，大洋僑果公司受有12
      個月租金總額157萬5960元不當利益，而錢櫃公司礙於94
      年度各月份租金支票早已簽發，無奈仍由大洋僑果公司陸
      續兌領同一期間中各月份租金，自屬受有同一金額之損害
      ，依民法第179條之規定請求大洋橋果公司給付157萬5960
      元。如錢櫃公司終止不合法，錢櫃公司亦得依民法第423
      條、第226條第1項、第227條第1及第2項之規定，請求擇
      一判決大洋橋果公司給付157萬5960元。
（二）錢櫃公司上訴主張自93年1月15日至同年11月15日共計125
      萬760元之租金損害，係因大洋橋果公司明示拒絕履行其
      修繕義務，在不履行修繕義務之違約持續狀態下，大洋橋
      果公司本屬無權收領系爭停車塔之租金，但又收領93年1
      月5日起至同年11月14日止系爭停車塔租金總額125萬760
      元，則豈非為雙重不當獲利，大洋橋果公司又何能侈言或
      佯稱受有同一期間相當於租金之損害乎？原判決既採認錢
      櫃公司已給付93年1月5日至同年11月14日系爭停車塔租金
      總額與大洋橋果公司，又認大洋橋果公司仍受有同一期間
      相當於租金之損害，亦有先後不一、理由矛盾。
（三）對於大洋橋果公司上訴則辯以：
    1.中華民國立體停車場協會係於80年4月份設立，為國內唯
      一針對「機械停車設備」之竣工檢查、安全檢查、結構及
      安全勘驗等項目之專業社團法人，並對各種機械停車設備
      的結構功能、品質規範及安全要求，皆有相當公信力。本
      件兩造在原審法院審理時，對於該協會之鑑定專業資格，
      均無反對意見，合意由其協會擔任鑑定機關，且鑑定人乙
      ○○就其所屬立體停車場協會之專業背景及其有無具備受
      託鑑定所需之特別學識、經驗等事項，業於另案台灣高等
      法院96年度重上字第489號損害賠償事件97年5月12日準備
      程序時結證：「所屬單位為立體停車場協會，專門檢查機
      械停車設備、監工、設備檢查及受各縣市委託或法院委託
      之鑑定工作。專科學歷，機械科，無專業技師資格，有鑑
      定過相關事項，法院委託鑑定的有二、三件」。從而，大
      洋橋果公司質疑其人欠缺鑑定所需特別學識或經驗一語，
      並無證據以資佐證。
    2.原審法院函請立體停車場協會進行鑑定事項有四項，包括
      （1）位在台北市○○○路308號建築物內循環機械式汽車
      停車塔上部機械設備構件與RC牆壁之錨栓固定處，是否有
      剝落崩損現象？此現象是否會造成置車板運轉時，導滑軌
      道無法承受機台設備、汽車及置車板本身重量，致產生置
      車板晃動、傾斜或脫軌等固定不良？（2）前項現象，是
      否也會造成停放在置車板上車輛之車身，撞擊停車塔機械
      設備或RC牆壁之可能？（3）第1項現象之發生緣由，是停
      車塔軌道承重設計不當或結構體營造品質不良或未保養維
      護或其他事由？（4）建議如何改善第1項現象？改善前，
      汽車停車塔是否仍得使用，或有安全上的疑慮而不得繼續
      使用？就此鑑定事項，業據受託鑑定執行人即證人乙○○
      詳細說明，並有鑑定人乙○○於台灣高等法院96年度重上
      字第489號損害賠償事件97年5月12日準備程序中說明可證
      。職是，大洋橋果公司所述證人乙○○就鑑定事項，未曾
      詳細鑑定一事，顯與立體停車場協會鑑定報告及證述情節
      不合，殊難採認。
    3.大洋橋果公司自行委託鑑定之中華營建基金會鑑定報告書
      ，不具實質證據力價值。
      首按，因大洋橋果公司在96年1月間將系爭停車塔，自
        行拆除，致無可供鑑定標的物存在之故，中華營建基金
        會乃依相關書面圖說，進行形式上鑑定意見，得由該件
        鑑定報告第3頁下方敘記「因目前台北市○○○路308號
        地上層業已拆除，原有停車塔位於樣品屋左後方，其地
        下層已回填至地下一層，原有機械停車設備業已拆除，
        故僅能依申請人（指大洋橋果公司）對原有機械停車設
        備之描述及原有汽車塔詳圖及中華民國立體停車場協會
        鑑定報告書中所附照片及所附汽車停車塔詳圖模擬繪製
        相關承載之示意圖」等語自明。大洋橋果公司在88年間
        自費委託日顯立體停車設備公司進行系爭汽車停車塔設
        備之進底板釘裝、樑柱按裝、架構主樑柱、置車板台面
        按裝等重置工程，約88年4、5月間完成重置，為兩造所
        不爭執。從而，中華營建基金會鑑定報告附件12號汽車
        停車塔剖面圖及附件13號汽車停車塔詳圖，皆是重置前
        之85年領取使用執照時之往年圖說，並非是88 年重置
        後現況，故中華營建基金會鑑定報告引用附件12 、13
        號圖說，因而認為系爭停車塔之承載荷重系統之論述及
        其荷重數據符合標準等語，錢櫃公司猶難苟同。
      次按，中華營建基金會鑑定報告又稱平衡軌道之功能，
        是作為停車裝置運轉時，保持左右平衡之用，並非承重
        結構 ，故證人陳行一就固定樑錨栓有多處脫離及固定
        焊道脫離時，是否會導致搬器及置車板不平衡問題，其
        在台灣高院96年度重上字第489號損害賠償事件97年5月
        12日準備程序期日雖證述「…鍊條鬆弛造成搬器運轉時
        傾斜，因無法維持正常上下運轉而使平衡輪產生左右衝
        擊力道，所以不正常情況下運轉，搬器就會傾斜」、「
        平衡軌道並非做為承重功能，而是平衡的功能，且設計
        上不能受力」。然而，證人陳行一亦證述「承載結構主
        要是鏈輪，鏈輪承載二十幾噸，平衡軌道本身也要做支
        撐。水平平衡軌道不可能憑空而設，一定要有東西固定
        它，固定樑是將水平平衡軌道固定，避免晃動」，足見
        平衡軌道為維持在運轉時應有左右平衡，避免晃動之功
        能，致須有固定樑、錨栓等設備加以連結牢固在RC牆壁
        ，以減輕平衡軌道本身的支撐受力，與證人陳行一所稱
        「平衡軌道是平衡的功能，設計上不能受力」證詞，實
        有自相矛盾。之所以須就系爭停車塔進行損壞鑑定，其
        緣由乃因停放車輛在取車之際，發生左右晃動，以致其
        上停放車輛之車體撞擊牆壁所生車損事故，而非車輛連
        同置車板整個斷落或墜落，故與平衡設備在運轉時有無
        保持左右平衡功能，息息相關，且既知曉固定樑之作用
        ，是將水平平衡軌道固定，避免晃動，則固定樑及與其
        連結之錨栓，發生脫離現象，平衡軌道應有之固定平衡
        作用，既已喪失，當會導致搬器及置車板產生晃動或不
        能維持左右平衡。從而，證人陳行一所述前揭證詞，顯
        然避重就輕，不足採信。
      系爭停車塔之平衡軌道本身，在運轉時亦需具有保持左
        右平衡作用之支撐受力，故軌道槽鐵在設計時既須具備
        足夠負荷承載之受力強度，業經證人乙○○、陳行一證
        述屬實。本件平衡軌道之槽鐵規格為100×50，該規格
        設計上是否具備平衡軌道應有之負荷承載受力強度，雖
        證人陳行一陳稱此部分要經過計算，至於國內一般使用
        槽鐵規格也要做調查，而未直接說明，但證人乙○○則
        證稱「我是專門作一般停車塔的竣工、年度檢查，看過
        五十部以上停車塔，升降軌道絕對是超過200，沒有一
        個小於100的…，因為（軌道）受力很強，常常會裂開
        。跟本件類似的停車塔有桃園縣政府文昌停車場，該預
        算書有提到結構部分，且同樣的是IHI廠牌」，依其庭
        呈預算書第18頁主要規格欄第2項循環導軌之上部、中
        間、下部鏈條導軌之設計規格，分別為150×75、200
        ×80、150×75，足見本件平衡軌道槽鐵規格100×50，
        其強度不足以支撐及保持置車板在運轉時左右平衡之受
        力。足證原判決認定系爭停車塔之設備平衡軌道槽鐵ㄈ
        強度不足等語，確屬有據。
      再按，中華營建基金會鑑定報告又以採樣三顆混凝土試
        體，強度為431 kg/c㎡、374 kg/c㎡、412 kg/c㎡，符
        合結構安全規定，研判結構體並無營造不良。但平衡軌
        道為維持在運轉時應有左右平衡，避免晃動之功能，乃
        須有固定樑、錨栓等設備加以連結並牢固在RC牆壁，以
        減輕平衡軌道本身的支撐受力，業如前述。因而，若系
        爭停車塔內部牆壁之混凝土試體強度，符合應有結構安
        全之規定時，顯見發生系爭車損事故之關鍵重點，乃在
        於軌道、固定樑或錨栓等三者間之設計或營造品質問題
        ，如是因軌道槽鐵規格之設計強度不足，或是因固定樑
        受力強度不足，或是因錨栓本身強度不足及牢固埋入RC
        牆壁之深度不夠時，均屬系爭停車塔之設計瑕疵或營造
        品質不良，本應由大洋橋果公司擔負修繕責任。而原審
        法院指定鑑定人立體停車場協會之鑑定報告書，既是實
        地勘查而作成，並在鑑定報告書第4頁敘述「補強樑固
        定於RC牆壁之錨栓有多處脫離」，然而，保持水平平衡
        軌道固定，避免晃動之固定樑，既因與其連結之錨栓，
        發生脫離現象，則平衡軌道應有之固定平衡作用，既已
        喪失，當會導致搬器及置車板產生晃動或不能維持左右
        平衡，但中華營建基金會鑑定報告竟未就此一存在問題
        ，詳加分析，故不足採。
      復按，證人陳行一所撰寫中華營建基金會鑑定報告，指
        稱CNS 國家標準13350-6、3、3、4、1之規定，係對旋
        轉台迴旋軌跡與周圍障礙物之間隙，應有5㎝以上；而
        CNS國家標準13350-1、3、3、1「停車裝置機構中之可
        動部份與鄰接之建築物部份間，應保持可安全操作該裝
        置所必要之寬裕間隔」之規定，未對系爭停車塔之置車
        板與周遭牆壁，應留設多少間隔，有明文規範，故稱「
        安全寬裕間隔應有5㎝以上之標準，在本案不得適用」
        之意見。但查，旋轉台多屬設置在開放空間處所，故所
        謂「周圍障礙物」，非必為建築物，亦可能是花盆、警
        告三角錐、警示桿或其他任何可移動物體，因而旋轉台
        上車輛與周圍障礙物發生擦撞時，非必會造成車損事故
        ；而CNS國家標準13350-1、3、3、1所謂「鄰接建築物」
        ，皆屬硬性固體材質之建築物，如置車板上車輛與鄰接
        建築物發生擦撞時，勢必會造成車損事故，依「舉輕以
        明重」法理，CNS國家標準13350-1、3、3、1所制訂之
        安全寬裕間隔，至少也應有5㎝以上，證人陳行一之論
        述，要屬其個人之意見而已，不足採納。
      末按，中華營建基金會鑑定報告，對系爭停車塔故障停
        用問題，先是論述「與停車塔軌道承重設計不當無關」
        、「與停車塔軌道材料強度不足無關」、「結構體並無
        營造不良之情事」，其後始研判成「應屬保養維護不當
        ，鏈條鬆弛造成置車板與牆壁間隙過少」。然而，系爭
        停車塔之軌道承重設計、材料強度及結構體營造品質，
        均有錢櫃公司前述各項疑問外，另設若是鏈條鬆弛在先
        ，始造成置車板運轉時傾斜等問題時，何以於92年11月
        28日發生第一次車損事故時，由日鴻機電公司進行修復
        之際，當 時現況僅為「導正軌道斷裂」，並無「鏈條
        鬆弛」一事，且證人乙○○針對鏈條有無鬆弛乙節，亦
        結證：從設備停用到95年鑑定時，時間大約接近三年，
        那個鬆弛，是當時發生的鬆弛，還是長期未使用而發生
        鬆弛，我無法作判斷。職是，92年11月28日發生第一次
        車損事故時，鏈條既無鬆弛，嗣93年1月第二次車損停用
        之際，始有鏈條鬆弛，因而，中華營建基金會以「鏈條
        鬆弛嚴重，…持續不正常運轉下…未確切調整鏈條長度
        ，應屬保養維護不當」之意見，既與事實不符，當屬推
        測之詞。況且，大洋橋果公司是88年5、6月重置系爭停
        車塔後，連同停車塔設備一起交付給錢櫃公司，至93
        年1月停用時止，使用期間也不過短短4年又6個月餘，
        如有鏈條鬆弛，當亦為鏈條荷重力或材質強度不足等設
        計不良所致，與保養維護無涉。準此以觀，中華營建基
        金會之研判意見，因係在拆除系爭停車塔後，無實體鑑
        定標的存在下所為，致其研判及論述意見，應有「倒果
        為因」之主觀憶測，不足採信。
    4.大洋橋果公司就其受領93年11月15日起至94年11月14日系
      爭停車塔租金，合計157萬5960元，應負返還給付責任。
      因錢櫃公司於93年10月間交付到期日93年11月15日起至94
      年10月15日止，票面金額係包括租賃房屋及系爭停車塔租
      金之每月337萬7042元票據12紙予大洋橋果公司，惟交付
      前，系爭停車塔修繕責任，兩造猶存有歧異意見，而無定
      論，大洋橋果公司復以租賃房屋及系爭停車塔，不得分離
      ，因而為明確反對之表述，以致錢櫃公司對於提出擬提前
      解約之主張，是否能依法成立，當有疑慮，故與民法第
      180 條第3項所謂「明知」無給付義務，自不相當，大洋
      橋果公司當應負返還給付157萬5960元之責。
二、被上訴人即上訴人大洋僑果公司則以：
（一）本件系爭停車塔並無設計不良。中華民國立體停車協會鑑
      定報告不足採信。
    1.本件有關機械停車設備毀損原因責任之鑑定，經原審委託
      中華民國立體停車協會鑑定，認定「現場之平衡軌道為槽
      鐵ㄈ100×50，依現場扭曲變形現象，顯為其強度不足以
      支撐上述為保持置車板平衡之受力為其主要原因。置車板
      與升降路RC牆壁之間隙過小，易造成車板及車輛升降過程
      中撞擊升降路牆壁」云云。因其中記載「………平衡軌道
      ………其強度不足以支撐上述為保持置車板平衡之受力…
      ……」，故而，錢櫃公司之訴訟代理人一直認為平衡軌道
      係屬承載結構。否則焉有強度不足之問題。後乃委託財團
      法人中華營建基金會再為鑑定報告，可知承載結構係（1
      ）搬器（即置車板）。（2）保持搬器組之鏈條（或稱鏈
      板）。（3）齒輪鏈輪結構體。（4）承載搬器組、電動機
      ………等荷重之牛腿。並未包括平衡軌道。
    2.本件系爭停車塔之平衡軌道，可分為水平平衡軌道及垂直
      平衡軌道。平衡軌道之功能，係在運轉機構中保持停車裝
      置運轉時保持左右平衡之用，並非作為承重結構。
    3.既平衡軌道僅為保持停車裝置運轉時保持左右平衡之用，
      並非承重結構。且據中華民國立體停車協會之鑑定人乙○
      ○於本院審理中證稱：CNS中華國家標準沒有規定（平衡
      軌道）材料的規格，但有規定使用材料的強度，材料的強
      度要計算。但中華民國立體停車協會之鑑定報告，未附有
      【材料的強度計算】數據，遽以【依現場扭曲變形現象】
      即推論其強度不足，殊嫌速斷，不足採信。
    4.依中華民國立體停車協會鑑定報告第4頁第10行記載【現
      場循環鍊條有明顯鬆弛（伸長）之現象】。而金菱電機
      93年5月25日之評估報告函說明：四、置車板歪斜、導滑
      軌變形、鏈條載重延伸量無法調整。由此可知，本件停車
      塔之載重結構-循環鍊條已鬆弛，致鏈條與鏈輪間產生明
      顯間隙。
    5.循環鍊條鬆弛，致鏈條與鏈輪間產生間隙，會造成何種結
      果？
      正常運轉時懸吊滑輪（鏈條滑輪）與平衡軌道之平衡輪
        必須保持在同一水平面上搬器（置車板）方可保持在水
        平狀態，在此水平狀態下，懸吊滑輪及平衡輪在懸吊滑
        輪軌道及平衡軌道中作垂直上下滑動，或沿弧線平順滑
        動，其軌道之作用只在引導滑輪上下滑動並無支撐力左
        右受力之情事。
      唯在不正常運轉狀況下，平衡軌道與置車板平衡輪間隙
        過大，則會造成置車板傾斜，而使平衡軌道產生一側向
        力。
      鍊條鬆弛（伸長）造成搬器（置車板）運轉時傾斜，因
        無法維持正常上下運轉而使平衡輪產生左右衝擊力道，
        平衡輪在平衡軌中左右衝擊，再造成平衡軌道與置車板
        平衡輪間隙過大，鍊條鬆弛嚴重造成鍊條運轉時鬆、緊
        受力不均之衝擊力，持續不正常運轉下最終可能產生一
        瞬間之衝擊力造成平衡軌道損壞脫離。
      另鍊條鬆弛，車台板傾斜鍊條運轉時產生之側面偏移，
        車台板左右移位，因而造成車台板與牆壁間隙過少，當
        鏈條運轉中因鏈條鬆弛，鬆、緊受力不均而產生一突然
        之衝擊力等，車台板與牆壁間隙過小而撞及牆面，其撞
        擊損壞亦因鍊條鬆弛未加調整而造成。
      故而，車台板傾斜，車台板撞擊牆面，都是鏈條鬆弛，
        未加以調整造成。與平衡軌道強度、車台板與牆壁間隔
        過小無關。鍊條鬆弛才是造成損害之主因。
    6.另關於鑑定人乙○○稱結構體與牆壁間隙過小部分，乙○
      ○既證稱CNS僅在13350-6.3.4.1有規定間隙需在5公分以
      上，其餘十幾種機型均僅要求應保持可安全操作該裝置所
      必要之寬裕間隔，未實際規定距離，則雖現場量測之實際
      間隔為4公分，然既系爭停車塔不屬13350-6.3.4.1機型，
      乃不屬間隙須在5公分以上之法令規定適用範圍，則4公分
      間隙是否可據該項規定認有間隙過小之瑕疵已屬疑問。更
      何況鑑定報告本身現場照片所顯示為43mm，鑑定報告中卻
      稱兩者間距離只有40mm，鑑定人僅為方便說明而未盡其忠
      實記載義務，其公正性實令人有所懷疑。
    7.從中華民國立體停車場協會鑑定報告書附圖七升降循環鍊
      條與傳動鏈輪之間隙甚大可知，系爭停車塔循環鍊條在事
      故前後已有明顯鬆弛伸長現象一段相當長的時間未加以改
      善，致使該停車塔在不正常運轉情況下，造成車台板傾斜
      、平衡軌道與置車板平衡輪間隙過大，並且該停車塔多次
      損壞均未確切調整鍊條之長度，或更換鏈條，顯然本件垂
      直循環式停車設備故障損壞，應屬【保養維護不當，鍊條
      鬆弛所造成之結果】。不是設計不當所致。
    8.但中華民國立體停車場協會鑑定報告書對於循環鍊條鬆弛
      ，造成循環鍊條運轉時，鬆、緊受力不均之衝擊力乙節，
      置而不論，其正確性殊屬可疑。
    9.綜之，本件停車塔損壞，係因錢櫃公司使用停車塔未確實
      維修，對於載重結構之鏈條鬆弛延長後，未確切調整鍊條
      長度，或更換鏈條。故損害責任應由錢櫃公司負擔。原審
      委託中華民國立體停車場協會鑑定本件停車塔損害原因，
      該鑑定報告書未計算平衡軌道之受力數據，又未探究載重
      之循環鍊條鬆弛會造成何種結果，遽以平衡軌道受力強度
      不足，結構體與牆壁間隙過小，推論係設計不當，其結論
      殊不足採。
（二）對於鑑定證人乙○○證詞之駁斥：
    1.台灣高等法院97年5月12日庭訊，傳喚鑑定人乙○○、陳
      行一到庭，各對自己之鑑定報告書提出說明在案，爰對上
      開鑑定人之陳述，提出意見如下：
      原審委託中華民國立體停車場協會鑑定，鑑定人為乙○
        ○，其僅有【專科學歷，無專業技師資格】，顯然無具
        有【鑑定所需之特別學識】，欠缺作為鑑定人之資格，
        其所為之鑑定報告，自不足採信。
      上開原審委託之中華民國立體停車場協會鑑定，其鑑定
        項目如前一、（三）2所示，但該鑑定機關之鑑定報告
        書，觀之第六項綜合結論之研判分析，顯然鑑定機關並
        未針對委託法院所列之【鑑定項目】為鑑定。故而，該
        鑑定報告未說明法院所欲知悉鑑定人依其特別知識觀察
        事實之鑑定意見，殊無參酌之價值。雖鑑定人乙○○稱
        鑑定事項分別於【現場勘查】項、【綜合結論】項、【
        結論及建議改善】項下記載云云。但查，上開項下，僅
        有【綜合結論】項係【研判分析】，即鑑定人依其特別
        知識觀察事實，加以判斷而陳述之鑑定意見，其他部分
        則否，故而，鑑定人稱已全部加以鑑定，並非事實。
      鑑定人乙○○稱【整個結構的受力與升降軌道、平衡輪
        有關，升降軌道，平衡輪於運作當中均有受力】。由此
        可知，平衡軌道，平衡輪只有受力，並非承載重量之構
        件。既平衡軌道只有受力，非支撐力，則受力何來？茲
        依中華營建基金會鑑定人陳行一之鑑定報告稱：「正常
        運轉時懸吊滑輪（鏈條滑輪）與平衡軌道之平衡輪必須
        保持在同一水平面上搬器（置車板）方可保持在水平狀
        態，在此水平狀態下，懸吊滑輪及平衡輪在懸吊滑輪軌
        道及平衡軌道中作垂直上下滑動，或沿弧線平順滑動，
        其軌道之作用只在引導滑輪上下滑動並無支撐力左右受
        力之情事。惟在不正常運轉狀況下，平衡軌道與置車板
        平衡輪間隙過大，則會造成置車板傾斜，而使平衡軌道
        產生一側向力。鏈條鬆弛（伸長）造成搬器（置車板）
        運轉時傾斜，因無法維持正常上下運轉而使平衡輪產生
        左右衝擊力道，平衡輪在平衡軌中左右衝擊，再造成平
        衡軌道與置車板平衡輪間隙過大，鏈條鬆弛嚴重造成鍊
        條運轉時鬆、緊受力不均之衝擊力。」由此可知，平衡
        軌道之受力，起因即為懸吊滑輪（鏈條）鬆弛（伸長）
        ，造成置車板運轉時傾斜，無法維持正常、水平、平衡
        運轉，產生左右衝擊力道，使得平衡軌道有受力。假設
        鍊條沒有鬆弛，則置車板可保持水平狀態，垂直上下滑
        動，自無受力可言。故而，鑑定人乙○○鑑定報告稱，
        平衡輪需支撐較大的力，相對的軌道受力也較大，並非
        正確。
      鑑定人乙○○稱：「平衡輪行走軌道補強樑是為了要支
        撐車台，讓軌道垂直，不讓軌道變形，補強樑就是利用
        補強樑與RC之結合來作固定」、「（補強樑）是受力問
        題，而非承載問題」。由此可知，補強樑非承載重量之
        構件，是固定平衡軌道之支架，僅為讓平衡軌道不晃動
        而已。但鑑定人乙○○卻稱要支撐車台，並非事實。又
        據上述，鍊條未鬆弛，置車板可保持水平狀態，垂直上
        下滑動，平衡軌道無任何受力可言。因此，若無不正常
        之運轉，平衡軌道則無軌道變形、補強樑脫離RC牆之可
        能。
      鑑定人乙○○稱：「（循環鏈條鬆弛，未加調整，是否
        會導致置車板歪斜、導滑軌道變形），是會產生受力加
        大……」。據上所述，循環鏈條未鬆弛，置車板可保持
        水平狀態，垂直上下滑動，平衡軌道無任何受力可言，
        則平衡軌道槽鐵之規格為100×50，抑125×65均無關係
        。茲鑑定人乙○○已證述，循環鏈條鬆弛，（平衡軌道
        ）會產生受力加大。顯然100×50平衡軌道無法受力而
        扭曲變形，係因循環鏈條鬆弛所致，與鐵槽之規格無關
        。
      依事故發生於93年1月5日後之全菱電機有限公司93年5
        月25日所作之評估報告稱：「四、置車板傾斜、導滑軌
        變形，鏈條載重延伸量無法調整………等等」。 由此
        可知，鏈條鬆弛係於93年1月5日發生事故時業已存在。
        故鑑定人乙○○於本院審理中證稱：「（循環鏈條鬆弛
        ）那個鬆弛是當時發生的鬆弛，還是長期未使用而發生
        鬆弛，我無法作判斷」，顯屬不實在。
      此外，鑑定人乙○○所作之鑑定報告，未計算受力強度
        ，遽謂設計平衡軌道槽鐵100×50，強度不足，殊嫌速
        斷。另鑑定時已發現鏈條有鬆弛現象，卻故意置而不論
        （循環鏈條鬆弛，導致置車板無法保持水平，運轉時會
        造成衝力，致平衡軌道無法受力，而扭曲變形，是為本
        案事故之關鍵），意圖誤導法院，殊屬不當。又因置車
        板歪斜與RC牆之距離，一邊為43MM，另一邊則為77MM（
        120MM減43MM）但鑑定人乙○○卻故意不顯示，逕以認
        距離不足，亦足非議。
    2.綜之，本件乙○○之鑑定報告書不可採。
（三）再就中華民國立體停車協會鑑定報告之內容及就系爭停車
      設備係於交付使用7年後才發生事故，以該停車塔14個車
      位，每個車位每天運轉5次計算，一年運轉2萬5000餘次，
      88 年整修後至93年間，5年間運轉達10餘萬次，若果有槽
      鐵強度不足，間隙過小兩項瑕疵自始存在，豈有可能仍正
      常運轉多年，亦可證係操作不當或保養不足所致。其理由
      如下：
    1.依鑑定報告之現場勘查現況之記載：「3.現場循環鏈條有
      明顯鬆弛（伸長）之現象，所示鏈版與鏈輪產生明顯間隙
      」。系爭停車塔係錢櫃公司使用中，租賃期間之維護停車
      設備，保養依租賃合約第9條約定，應由錢櫃公司負責。
      循環鏈條已【鬆弛】，並未發現，並未加以校正，顯然原
      告維修保養並不確實。
    2.循環鏈條伸長，鏈板與鏈輪間自會產生間隙，進而，會影
      響車板懸吊之平衡及RC牆壁之錨栓脫離。
    3.另從建議改善事項之記載：「4.標的物之設備共可停14輛
      車，為保持平衡減少受力不均，出入車輛順序儘可能保持
      平衡狀態，勿單面同時入滿車或同時出車。（可由專人停
      車或移車）」。倘若非如此處理停車，當會使停車設備不
      平衡而發生損壞之情事。」
    4.另參照93年1月5日錢櫃公司委託日鴻機電有限公司維修之
      維修服務單記載稱：「（1）10車車台板運轉時導輪未進
      入軌導造成車輛受損（2）因現場人員在行二次叫車時造
      成車台板傾斜更加嚴重。... （4）因設備右側結構受損
      變形嚴重，故暫停使用」。由此可知，鑑定報告鑑定時之
      停車塔設備狀態，係於此次事故發生後之狀態。而此次事
      故之原因為10車車台板運轉時導輪未進入軌導而生故障，
      錢櫃公司現場人員未予排除障礙，竟仍【二次叫車】（即
      繼續操作使用），致造成車台板傾斜更加嚴重，設備右側
      結構變形。故而，鑑定時之設備扭曲變形係錢櫃公司現場
      操作人員操作不當所致，與設備設計無關。故而，原審判
      決竟認係設計不良所致，殊有誤會。
（四）原審認上訴人要負擔訴外人廖小鳳之損害，亦有不當。1
    1.依兩造所簽訂之房屋租賃合約書第9條約定，租賃期間除
      因建築物結構體營造不良及天災人力不可抗拒所致之損害
      外，租賃標的物裝潢設施等之毀損應由乙方 (即錢櫃公司
      )自行負責修繕、維護補充。可知，本件租賃物之修繕，
      雙方之契約有約定應由承租人負擔，故系爭停車塔之修繕
      應由錢櫃公司為之，合先說明。
    2.又依租賃契約第6條約定，乙方應以善良管理人之注意使
      用租賃物，以應租賃物之性質而使用之，...，租賃期間
      若因乙方營業或各種天災或人力無法抗拒之意外事件致發
      生損害第三人之權益時，乙方應自行清理與甲方無涉...
      。
      據此約定，92年11月27日訴外人廖小鳳之汽車在系爭停車
      塔內第12號置車板上所生車損，依租賃契約之約定，應由
      錢櫃公司自行負責，故而，賠償廖小鳳之修理費27萬5733
      元及代步費2萬70000元，合計30萬2733元，殊無請求大洋
      橋果公司賠償之餘地。
（五）原審判決命大洋橋果公司應返還終止租約後93年11月15日
      起至94年11月14日止之不當得利157萬5960元，亦有違法
      。依雙方租賃契約第12條：「甲方（指大洋橋果公司）所
      有一切標的物及設施等點交乙方使用期滿時，乙方應按原
      狀無論新舊以能使用為原則交還甲方，除使用之自然折舊
      外，如有毀損，乙方應負責修繕或賠償甲方」，依前述，
      停車塔事故發生，損害應由錢櫃公司負擔，現錢櫃公司未
      盡修繕義務，又有何權利主張提前終止租約，本件錢櫃公
      司終止租約不合法。縱假設終止租約為合法，則錢櫃公司
      於終止租約後，並未將系爭停車塔交還，仍占有中，直至
      95年11月24日始交還。致大洋橋果公司無法為修復使用，
      受有相當於租金之損害，93年11月15日起至94年11月14日
      止，計有損害157萬5960元，錢櫃公司應予賠償，爰與上
      開不當得利金額抵銷，大洋橋果公司實無庸再為給付。另
      若錢櫃公司主張93年11月15日起即終止租約，卻仍於93年
      10月間一次交付12紙支票，到期日分別為93年11月5日起
      至94年10月15日止，並有錢櫃公司會計人員陳國萍收受時
      蓋用載有93年10月29日之戳章印文，而依民法第180條第3
      項：「因清償債務而為給付，於給付時明知無給付義務者
      ，不得請求返還」。錢櫃公司既明知已無租金交付義務，
      仍交付支票並由大洋橋果公司逐期兌領，是依上開條文，
      大洋橋果公司自無需返還上開金額。
三、原審為錢櫃公司部分勝訴判決，錢櫃公司對原審敗訴部分不
    服提起上訴，並於本院聲明：(一)原判決不利於錢櫃公司部
    分及其假執行之聲請均廢棄。(二)大洋橋果公司應給付錢櫃
    公司125萬760元及自94年5月25日起至清償日止按年息百分
    之五計算之利息，大洋橋果公司則答辯聲明：上訴駁回。又
    大洋橋果公司對於原審為其敗訴之部分提起上訴，並於本院
    聲明：原審判決不利大洋橋果公司部分廢棄，廢棄部分駁回
    錢櫃公司第一審之訴及假執行之聲請。錢櫃公司則答辯聲明
    ：大洋橋果公司之上訴駁回。
四、兩造不爭執之事實
（一）錢櫃公司於85年11月21日與建隆公司簽訂房屋租賃合約書
      ，約定錢櫃公司向建隆公司承租台北市○○○路308號地
      下3層至地上10層房屋及系爭汽車停車塔計14個停車位，
      租期自85年11月21日起至95年11月14日止，前3年每月租
      金252萬元，分別為地下3樓至地上10樓及附屬建物租金計
      242萬2000元，系爭汽車停車塔租金9萬8000元，自第4年
      起每年調高5%。因而系爭汽車停車塔自92年11月15日至
      93年11月14日每月租金為12萬5076元、93年11月15日至94
      年11月14日每月租金為13萬1330元，此有房屋租賃合約書
      影本（見原審卷第6頁至第13頁）附卷可稽。又建隆公司
      於86年10月15日將房屋及系爭停車塔出售與大洋橋果公司
      及辦理建物所有權登記，由大洋橋果公司繼受原出租人之
      一切權利義務關係，此有函文影本（見原審卷第15頁）在
      卷可佐。
（二）系爭停車塔發生故障情事，經錢櫃公司向大洋橋果公司提
      出修復請求後，大洋橋果公司於88年5月6日之前委由日顯
      立體停車設備公司進行重置零件及修繕事務，包括底板釘
      裝、樑柱按裝、架構主樑柱、油壓缸配管、置車板台面按
      裝、電控系統及機械結構運作測試等工程，此有錢櫃公司
      88 年5月6日錢（管總）字第51號函文及工程驗收單（見
      原審卷第45頁至第46頁）在卷可佐。
（三）於92年11月27日上午訴外人廖小鳳欲取用停放在系爭汽車
      停車塔內第12號置車板上車號SC-5299之BMW汽車時，因軌
      道焊點斷裂，置車板及車體晃動，造成該車車身與牆壁摩
      擦，致該車右側後照鏡折斷、右側車門板刮傷、右側玻璃
      及車頂蓬受損，錢櫃公司賠償修理費27萬5733元及代步費
      2 萬7000元，合計30萬2733元與廖小鳳，有和解協議書影
      本（見原審卷第22頁）在卷可查，復系爭停車塔於93年1
      月5日上午因軌道焊點斷裂，致第10號置車板上車號DN-90
      93之雅歌汽車為之晃動受損，使得車號DN-9093之雅歌汽
      車右側後照鏡折斷及右後車門擦傷。錢櫃公司遂自93年1
      月5日起停用系爭汽車停車塔。
（四）大洋橋果公司於93年2月17日函錢櫃公司，內容略為：系
      爭停車塔發生事故，係因停車塔設備保養不善並堆棄雜物
      於停車塔所致，而非車塔本身寬度不足設計不良所致，故
      依房屋租賃合約書第9條及第6條，錢櫃公司應自行發包修
      繕（函影本見原審卷第18頁)。又錢櫃公司於93年4月5日
      函大洋橋果公司，內容略為：因雙方對系爭停車塔發生事
      故原因認知不同，遂自93年11月15日起提前解除系爭停車
      塔租約（函影本件原審卷第28頁）。嗣大洋橋果公司於93
      年4月15日函錢櫃公司，內容略為：就錢櫃公司擬提前解
      除系爭停車塔租約，礙難同意照辦，並有關系爭停車塔之
      租賃，係與房屋本體合一而為租賃合約之租賃標的物，其
      租金亦為合併計算，故系爭停車塔不得分開而為部分之停
      租（函影本見原審卷第29頁）。
（五）錢櫃公司於94年11月21日將系爭停車塔交還大洋橋果公司
      ，此有管收紀錄影本（見本院卷第46頁）附卷可稽。
五、得心證之理由：
（一）系爭停車塔為設計上疏失亦或管理、保養不當？
    1.查系爭停車塔於原審經兩造合意由法院選任中華民國立體
      停車場協會為鑑定機關，並就鑑定事項，業經兩造同意，
      此有兩造提出之聲請鑑定狀及呈報狀（見原審卷第74頁至
      第76頁）附卷可稽，惟大洋橋果公司於本院審理中，未經
      對造同意，逕行提出財團法人中華營建基金會鑑定報告書
      ，既未經他造同意選任，則鑑定結果是否有所偏頗，難免
      令人生疑，其證明力已較為不足。
    2.又大洋橋果公司爭執中華民國立體停車場協會之鑑定人乙
      ○○僅具專科學歷，無專業技師資格，顯然無具有鑑定所
      需之特別學識，然依前述，該鑑定係經兩造合意選任，且
      證人乙○○於臺灣高等法院96年度重上字第489號損害賠
      償事件（下稱高院損害賠償事件）97年5月12日準備程序
      期日中證稱：「有鑑定過相關事項，法院委託鑑定的有二
      、三件，我所屬單位為立體停車場協會，專門檢查機械停
      車設備、監工、設備檢查及受各縣市委託或法院委託之鑑
      定工作」（見本院卷第140頁），故中華民國立體停車場
      協會既係專業之機械停車設備機構，於該機構任職之乙○
      ○又負責鑑定工作，豈可能不具專業知識，且亦曾執行相
      關鑑定業務，當可認具有鑑定所需之特別學識，不應僅以
      是否具有證照為斷，是大洋橋果公司所辯尚非足採。
    3.復經本院傳喚鑑定人乙○○證稱：「依我鑑定檢查的場次
      ，依結構來講，本件結構使用，強度是比較小的，所以在
      判斷上是設計上應負比較大的責任」（見本院卷第93頁背
      面），並有中華民國立體停車場協會95年11月24日鑑定報
      告書，內容略為：「... 五、鑑定過程：... (二)現場勘
      查現況為：1.參考附件四之圖示。設備構件導軌 (由槽鐵
      100×50組成)分設於裝置之4個邊角由1樓出入口處一直至
      最底層，其中出入口右前方最底層往上第2層供置車板平
      衡輪行走之軌道脫離，且補強樑固定於RC牆壁之錨栓 (膨
      脹螺栓)有多處脫離，(參考照片2、3)，補強樑部份之焊
      道也脫離 (參考照片4)。2.經現場實際測量升降路牆壁左
      右全寬約5330mm，而左右置車板單台全寬2090mm置車板與
      置車板距離1030mm，則置車板距離升降路牆間隙為〔
      5330-(2090×2) -1030]÷2=60mm，(參考照片5)所示實測
      部份間隙約只有40mm，且現場牆壁有多處遭置車板或車輛
      磨擦痕。3.現場循環鏈條有明顯鬆弛 (伸長)之現象，(
      參考照片7所示)鏈板與鏈輪產生明顯間隙。六、綜合結論
      ：依現場勘查及取得資料計算研判，分析如下：(一)標的
      物之設備型式為垂直循環型，上方乘入式。(註：國內現
      有垂直循環式絕大部份為下方乘入式)。上方乘入式之置
      車板懸吊點與平衡支撐點在同一水平上所示 (參考附件四
      及照片8所示)。此設計方式平衡輪需支撐較大的力，相對
      的軌道受力也較大，而且因懸吊與平衡支撐點為同一水平
      ，為了保持置車板水平狀態，懸吊軌道與平衡軌道中心距
      需同置車板中心與置車板平衡輪中心距相等。只要兩中心
      距不相等或平衡軌道與置車板平衡輪間隙過大 (參考照片
      9)則會造成置車板傾斜。現場之平衡軌道 (參考照片10)
      為槽鐵匚100×50依現場扭曲變形現象，顯為其強度不足
      以支撐上述為保持置車板平衡之受力，為其主要原因。(
      二)垂直循環型上方乘入式之置車板懸吊點與平衡輪設計
      同一水平，因受限於出入車之方式而採之設計方式。如附
      件四所示其它國外廠商也採相同設計。由前述得知，如此
      設計置車板較難控制其完全水平，因此設計時需考量設備
      與升降路RC牆壁間應預留適當之間隙，且CNS國家標準中
      ，
      13350-1、3、3、1也規定：『停車裝置機構中之可動部份
      與鄰接之建築物部份間應保持可安全操作該裝置所必要之
      寬裕間隔』 (參考附件三)，如依前項 (二)2 所述及照片
      5所示，現場置車板與RC牆壁只剩40mm顯然未達CNS所要求
      之必要寬裕間隔。(三)結論及建議改善事項：1.由前項六
      、(一)所述得知標的物之設備平衡軌道槽鐵匚100×50強
      度及其補強樑不足以支撐為保持置車板及車輛之平衡所需
      之強度。2.由前項六、(二)所述得知置車板與升降路RC牆
      壁之間隙過小易造成置車板及車輛升降過程中撞擊升降路
      牆壁。3.建議改善事項：平衡軌道槽鐵100×50需全數
      更換並加大為匚125×65或匚150×75之槽鐵。因設備與
      現有升降路RC牆壁之間隙可能無法改變 (RC牆可能無法再
      鑿大)，經現場測量現有置車板全寬為2090mm，邊樑單邊
      寬85mm置車板實內寬為1920mm，可在置車板實內兩側各加
      一支寬50mm之樑，使其置車板實內寬減為1820，如此除可
      限定停寬度較小之車輛 (2000cc以下車種)，也可以使車
      輛停在置車板中心並加大車身與RC牆壁之距離。循環鏈
      板與上下齒輪有鬆弛現象，應重新校正檢查。標的物之
      設備共可停14輛車，為保持平衡減少受力不均，出入車輛
      順序儘可能保持平衡狀態，勿單面同時入滿車或同時出車
      （可由專人停車或移車）。前項至項之缺失未改善
      前，標的物之設備不宜再使用，改善後也須請專業之檢查
      機構檢查合格後方可使用」（鑑定報告見原審卷第97頁至
      第117頁）。是系爭停車塔所生之前述瑕疵主因係槽鐵強
      度不足及置車板與升降路RC牆壁之間隙過小所致，於設計
      之初即有疏失，並非後續維修保養不當所致。
    4.大洋橋果公司辯稱鑑定人乙○○未針對委託法院所列之鑑
      定項目為鑑定，惟鑑定人乙○○於高院損害賠償事件之97
      年5月12日準備程序期日中證稱：「的部分於我的鑑定
      報告第4頁最上方『補強樑固定於RC牆壁之錨栓有多處脫
      離』，的部分在鑑定報告第4頁綜合結論『為了保持置
      車板水平狀態，懸吊軌道與平衡軌道中心距需同置車板中
      心與置車板平衡輪中心距相等。只要兩中心距不相等或平
      衡軌道與置車板平衡輪間隙過大，則會造成置車板傾斜』
      ，的部分在鑑定報告第4頁下方『現場之平衡軌道為槽
      鐵ㄈ100×50依現場扭曲變形現象，顯為其強度不足以支
      撐上述為保持置車板平衡之受力，為其主要原因』，的
      部分在鑑定報告第5、6頁結論及建議改善事項全部。」是
      鑑定人乙○○已就法院所列鑑定項目為鑑定，大洋橋果公
      司所辯尚不足採。
    5.另大洋橋果公司自行提出財團法人中華營建基金會鑑定報
      告書，惟該鑑定書非經兩造合意送請鑑定，已如前述，又
      鑑定人陳行一於97年2月27日鑑定時，系爭停車塔已拆除
      ，此有卷附財團法人中華營建基金會鑑定報告書第1頁可
      證，則該鑑定報告書之證明力更顯薄弱。經審核該鑑定報
      告書內容，認本件事故發生原因係因：「依承重設計解析
      及立體停車場協會及升降檢查員協會等鑑定勘查結果顯示
      ，本案承重設計使用之鏈條並無損壞，僅平衡軌道損壞變
      形，因平衡軌道與承重設計無關，研判【與停車塔軌道承
      重設計不當】無關，亦與【該汽車停車塔是否因平衡軌道
      材料強度不足】之疑點無關。」、「鏈條鬆弛（伸長）造
      成搬器（置車板）運轉時傾斜，因無法維持正常上下運轉
      而使平衡輪產生左右衝擊力道，平衡輪在平衡軌中左右衝
      擊，再造成平衡軌道與置車板平衡輪間隙過大，鏈條鬆弛
      嚴重造成鏈條運轉時鬆、緊受力不均之衝擊力，研判持續
      不正常運轉下最終可能產生一瞬間之衝擊力造成平衡軌道
      損壞脫離。並且該停車塔多次損壞均未確切調整鏈條之長
      度研判本件垂直循環式停車設備故障，應屬【保養維護不
      當，鏈條鬆弛所造成之結果。】」、「依CNS法規之探討
      ；立體停車協會鑑定所量測置車板與昇降路RC牆間之間隙
      40㎜，因CNS13350 1、3、3、1之標準中並無【須大於50
      ㎜之規定】，故不適宜作為引用判定【置車板與升降路RC
      牆壁之間隙過小易造成置車板及車輛昇降過程車撞擊升降
      路牆壁。】之依據，另再引用CNS－6、3、3、4、1標準之
      規定，其所規定者僅為【旋轉台與周圍障礙物之間隙】本
      案間隙爭點並非旋轉台，故亦屬法規引用不合，故本案依
      上述法規並不足以判定為【結構體與牆壁間隙過小之瑕疵
      所造成之損壞】。另因鏈條鬆弛，車台板傾斜鏈條運轉時
      產生之側面偏移，車台板左右移位，因而造成車台板與牆
      壁間隙過少，當鏈條運轉中因鏈條鬆弛，鬆、緊受力不均
      而產生一瞬間之衝擊力等，車台板與牆壁間隙過小而撞擊
      牆面，其撞擊損壞亦因鏈條鬆弛未加調整而造成，故本案
      置車板及車輛升降過程中撞擊升降路牆壁之損壞研判應屬
      【保養維護不當，鏈條鬆弛造成車台板與牆壁間之間隙過
      少】所造成，而非【結構體與牆壁間隙過少之瑕疵】」等
      語。惟查，鑑定人陳行一前揭高院損害賠償事件97年5月
      12日準備程序中證稱：「承載結構主要是鏈輪，鏈輪承載
      二十幾噸，平衡軌道本身也要做支撐」（見本院卷第148
      頁）。是以平衡軌道為維持在運轉時應有左右平衡，避免
      晃動之功能，致須有固定樑、錨栓等設備加以連結牢固在
      RC牆壁，以減輕平衡軌道本身的支撐受力，與鑑定人陳行
      一所稱「平衡軌道是平衡的功能，設計上不能受力」證詞
      ，實有自相矛盾。且同案中鑑定人乙○○證稱：「我是專
      門作一般停車塔的竣工、年度檢查，看過五十部以上停車
      塔，升降軌道絕對是超過200，沒有一個小於100的」（見
      本院卷第148頁），則系爭停車塔升降軌道強度相較於其
      他停車塔升降軌道強度已明顯較低，尚難逕認平衡軌道材
      料強度不足與事故發生無關。
    6.又依據中華營建基金會之鑑定報告指稱：CNS國家標準
      13350-6 、3、3、4、1之規定，係對旋轉台迴旋軌跡與周
      圍障礙物之間隙，應有5㎝以上；而CNS國家標準13350- 1
      、3、3、1「停車裝置機構中之可動部份與鄰接之建築物
      部份間，應保持可安全操作該裝置所必要之寬裕間隔」之
      規定，未對系爭停車塔之置車板與周遭牆壁，應留設多少
      間隔，有明文規範，故稱「安全寬裕間隔應有5㎝以上之
      標準，在本案不得適用」之意見。惟旋轉台多屬設置在開
      放空間處所，故所謂「周圍障礙物」，非必為建築物，亦
      可能是花盆、警告三角錐、警示桿或其他任何可移動物體
      ，因而旋轉台上車輛與周圍障礙物發生擦撞時，非必會造
      成車損事故；而CNS國家標準13350-1、3、3、1所謂「鄰
      接建築物」，皆屬硬性固體材質之建築物，如置車板上車
      輛與鄰接建築物發生擦撞時，勢必會造成車損事故，依「
      舉輕以明重」法理，CNS國家標準13350-1、3、3、1所制
      訂之安全寬裕間隔，至少也應有5㎝以上。而有關鏈條鬆
      弛，亦經鑑定人乙○○於本院審理中證稱：「從設備停止
      使用到95年鑑定時，時間大約接近三年，那個鬆弛是當時
      發生時的鬆弛還是長期未使用而發生鬆弛，我無法作判斷
      」（見本院卷第93頁背面），故鏈條鬆弛得否作為系爭停
      車塔發生事故之原因，尚有疑問，是本件仍以中華民國立
      體停車場協會之鑑定報告較為可採，系爭停車塔應屬設計
      疏失，並非管理或保養不當。
（二）本件房屋租賃契約於何時終止？大洋橋果公司自93年11月
      15日起至94年11月14日受領共計157萬5960元之系爭停車
      塔租金應否返還？
    1.查，兩造間房屋租賃契約第9條約定：「維修：租賃期間
      除因建築物結構體營造不良及天災人力不可抗拒所致之損
      害外，租賃標的物裝璜設施等 (含地坪、牆面、平頂）之
      毀損應由乙方（錢櫃公司）自行負責修繕維護補充，另租
      賃期間內關於本租賃標的物之電梯保養維修費、各房間之
      清潔費、空調設備保養維修費及水電、瓦斯等有關設備設
      施之保養維修費，均由乙方負責，乙方應盡善良管理人之
      責... 」依前述，本件事故係因爭停車塔設計上有瑕疵所
      致，故應由大洋橋果公司負修繕之責。
    2.按民法第423條規定：「出租人應以合於所約定使用收益
      之租賃物，交付承租人，並應於租賃關係存續中，保持其
      合於約定使用、收益之狀態。」同法第429條第1項規定：
      「租賃物之修繕，除契約另有訂定或另有習慣外，由出租
      人負擔。」同法第430條規定：「租賃關係存續中，租賃
      物如有修繕之必要，應由出租人負擔者，承租人得定相當
      期限，催告出租人修繕，如出租人於其期限內不為修繕者
      ，承租人得終止契約或自行修繕而請求出租人償還其費用
      或於租金中扣除之。」查大洋橋果公司於93年2月17日函
      錢櫃公司稱事故係因汽車停車塔設備保養不善並堆棄雜物
      所致、非系統設計不良、須由錢櫃公司自負修繕事務、拒
      修復系爭汽車停車塔等語，因大洋橋果公司明示拒絕修復
      系爭停車塔，錢櫃公司於93年4月5日發函表示自93年11月
      15日起終止系爭汽車停車塔之租賃關係，此為兩造所不爭
      執。是依上述條文，大洋橋果公司既已拒絕修繕，則定期
      限已無必要，況錢櫃公司自93年4月5日發函後，直至同年
      11月15日方終止，亦有相當期限，故本件錢櫃公司終止系
      爭停車塔租賃契約合法，兩造間之系爭停車塔租賃契約於
      93年11月15日終止。
    3.如上所述，兩造間租賃契約自93年11月15日起即已終止，
      大洋橋果公司自93年11月15日起至94年11月14日受領共計
      157萬5960元之租金，已屬無法律上原因，惟大洋橋果公
      司辯稱：錢櫃公司於93年10月間明知無給付義務，仍交付
      12紙支票並由大洋橋果公司逐期兌領共計337萬7042元，
      依民法第180條第3項規定：「因清償債務而為給付，於給
      付時明知無給付義務者，不得請求返還」，是大洋橋果公
      司自無需返還上開金額云云。惟此12紙支票所支付之租金
      範圍，包括係爭停車塔與台北市○○區○○段3小段594-1
      、595、596-1、596- 2等4筆土地上台北市○○○路308號
      地下3層至地上10層房屋之租金，乃二者合併計算，此觀
      諸兩造間房屋租賃契約書第一條「租賃標的物」即可證明
      ，錢櫃公司為繼續租賃前揭房屋而繳納租金，且93年10月
      間錢櫃公司尚無法確認該終止租約之行為是否合法，亦即
      關於修繕停車塔之責任，兩造尚存有歧異見解，大洋橋果
      公司復以租賃房屋及系爭停車塔，不得分離，而為明確反
      對之表示，是無法認錢櫃公司此時係「明知」無給付義務
      而給付，故大洋橋果公司此部分辯稱，尚不足採。
（三）大洋橋果公司應否賠償錢櫃公司支付廖小鳳之30萬2733元
      ？
      按民法第227條第1項規定：「因可歸責於債務人之事由，
      致為不完全給付者，債權人得依關於給付遲延或給付不能
      之規定行使其權利。」同條第2項規定：「因不完全給付
      而生前項以外之損害者，債權人並得請求賠償。」經查：
      系爭停車塔因設計不良已如前述，故訴外人廖小鳳欲取用
      停放在系爭汽車停車塔內第12號置車板上車號SC-5299之
      BMW 汽車時，因軌道焊點斷裂，置車板及車體為之晃動，
      造成該車車身與牆壁摩擦，致使該輛汽車之右側後照鏡折
      斷、右側車門板刮傷、右側玻璃及車頂蓬受損，錢櫃公司
      已賠償予廖小鳳修理費27萬5733元及代步費2萬7000元，
      合計30萬2733元。此係因系爭停車塔設計不良所生，依民
      法第227條，應由大洋橋果公司負擔。
（四）93年1月15日至同年11月14日共計125萬760元之租金損害
      錢櫃公司得否請求？大洋橋果公司得否主張抵銷？
    1.查系爭停車塔設計不良已如前述，且錢櫃公司自93年1月
      15日起即因車牌號碼DN-9093號汽車發生事故而停用，此
      亦為雙方所不爭執，惟系爭停車塔之租賃契約自93年11月
      15 日方終止，則錢櫃公司已給付之93年1月15日起至93年
      11 月14日共計125萬760元之租金，仍屬依租賃契約所支
      付，但系爭停車塔係因可歸責於大洋橋果公司之設計不良
      致無法使用，則錢櫃公司主張此期間受有如已支付租金之
      損害，尚堪採信。
    2.然錢櫃公司雖受有自93年1月15日起至93年11月14日止合
      計125萬760元之租金損害，惟錢櫃公司於該期間並未將系
      爭停車塔交還大洋橋果公司，亦未有任何交還之表示，直
      至94年11月21日方交還，致93年11月15日契約終止前，大
      洋橋果公司無法使用，產生相當於租金之損害，大洋橋果
      公司以此主張抵銷，為有理由。抵銷後，錢櫃公司已不得
      再請求大洋橋果公司給付125萬760元。
六、綜上所述，錢櫃公司本於不完全給付及不當得利之法律關係
    ，分別請求30萬2733元及157萬5960元，共計187萬8693元，
    及其中109萬713元部分自民國94年5月25日起，其中78萬798
    0元部分自民國95年12月21日起，均至清償日止，按年息百
    分之五計算之利息，為有理由，應予准許，逾此部分之請求
    ，為無理由，應予以駁回。大洋橋果公司基於錢櫃公司自93
    年1月15日起至93年11月14日止未返還系爭停車塔，致大洋
    橋果公司無法使用而受有損害，抵銷錢櫃公司自93年1月15
    日起至93年11月14日止合計125萬760元之租金損害，為有理
    由，應予准許。原審為錢櫃公司一部勝訴、一部敗訴之判決
    ，仍應予以維持。兩造各就其敗訴部分上訴，指摘原判決不
    當，求予廢棄改判，均為無理由，均應予駁回。
七、本件事證已臻明確，兩造其餘主張陳述及所提之證據，經審
    酌後於本件判決結果無影響，爰不逐一論駁，附此敘明。
八、據上論結，本件兩造上訴均無理由，依民事訴訟法第436條
    之1第3項、第449條第1項、第78條，判決如主文。
中    華    民    國    98    年    3     月    31    日
                 民事第四庭    審判長法  官  周祖民
                                     法  官  鄧德倩
                                     法  官  張瑜鳳
以上正本係照原本作成
本件不得上訴
中    華    民    國    98    年    3    月    31    日
                                     書記官  羅元秀


司法院資訊處製作；財團法人民間司法改革基金會備份。
